【裁判字號】    98,上國,16
【裁判日期】    990706
【裁判案由】    國家賠償
【裁判全文】
臺灣高等法院民事判決                  98年度上國字第16號
上  訴  人  丁○○
            己○○
共      同
訴訟代理人  蔡岳龍律師
上  訴  人  交通部公路總局第一區養護工程處
法定代理人  庚○○
訴訟代理人  成介之律師
複代理人    王瀚興
被  上訴人  台灣電力股份有限公司
法定代理人  丙○○
訴訟代理人  林春鏞律師
上列當事人間請求國家賠償事件，上訴人對於中華民國98年6月3
日臺灣板橋地方法院97年度國字第3號第一審判決提起上訴，本
院於民國99年6月22日言詞辯論終結，判決如下：
    主  文
原判決關於駁回上訴人丁○○、己○○後開第2項之訴部分，暨
該部分假執行之聲請，並訴訟費用之裁判均廢棄。
交通部公路總局第一區養護工程處應再給付上訴人丁○○新台幣
伍仟肆佰捌拾玖元；應再給付上訴人己○○新台幣陸萬伍仟玖佰
陸拾貳元，及均自民國九十七年一月十八日起至清償日止，按年
息百分之五計算之利息。
丁○○、己○○其餘上訴均駁回。
交通部公路總局第一區養護工程處之上訴駁回。
第一審關於命丁○○、己○○負擔訴訟費用部分，及第二審訴訟
費用關於丁○○、己○○上訴部分，由交通部公路總局第一區養
護工程處負擔十分之一，餘由上訴人丁○○、己○○負擔。第二
審訴訟費用關於交通部公路總局第一區養護工程處上訴部分，由
交通部公路總局第一區養護工程處負擔。
    事實及理由
壹、程序方面：
    查被上訴人即上訴人交通部公路總局第一區養護工程處（下
    簡稱養工處）之法定代理人已於民國（下同）99年4月30日
    由乙○○變更為庚○○，有交通部令可稽，養工處聲明承受
    ，核無不合，應予准許，先予敘明。
貳、實體方面：
一、上訴人丁○○及己○○(下簡稱丁○○等)主張:
  (一)被害人辛○○係丁○○等之子，於民國(下同)96年6月19日
    晚上8時18分騎乘車號HV8-018號機車(下簡稱系爭機車)沿臺
    北縣八里鄉○○○路○段往由南往北(臺北縣八里鄉)方向行
    駛時，行經系爭道路，因車道上人孔蓋(下簡稱人孔蓋) 周
    邊路面破損、凹凸不平之坑洞(下簡稱坑洞)，被害人因此失
    去重心、機車翻倒，向前滑行後倒地不起，經目擊者報案後
    緊急送往馬偕醫院就醫，因顱內出血，於當日晚上9時51分
    遭醫院宣布死亡。依臺北縣政府警察局蘆洲分局交通分隊(
    下簡稱交通隊) 製作之道路交通事故現場圖記載之肇事經過
    摘要「…經查證為重機HV8-018駕駛辛○○沿龍米路1段往淡
    水、八里方向行駛，致肇事地點不慎行經快車道人孔蓋旁坑
    洞，導致向前滑倒79.4公尺…」，顯見人孔蓋旁確有坑洞，
    且經警方認定該坑洞係導致被害人騎乘機車翻倒之原因，坑
    洞係因人孔蓋周邊水泥塊破損凹陷、高低落差最大可達8公
    分之多，而人孔蓋係被上訴人臺灣電力股份有限公司(下簡
    稱臺電公司) 所設置，為固定型，周邊水泥塊亦為臺電公司
    所設置，依公路用地使用規則(下簡稱用地規則) 第8條規定
    ：「使用公路用地之設施，由使用人負責養護，如因養護不
    善致他人遭受損害時，應由使用人負責賠償。」該人孔蓋設
    施由使用人即臺電公司負責養護，對人孔蓋之設置及養護自
    應符合安全注意義務之要求，使其具備安全性，而不應有周
    邊固定水泥塊破裂情況，然因該水泥塊破裂形成坑洞造成被
    害人死亡，臺電公司自應依民法第184條之規定負侵權行為
    之損害賠償責任。而系爭道路係養工處負責養護，其既為道
    路維護之主管機關，對於路面是否因有重車行駛或其他因素
    ，造成路面受損等狀況，即有隨時維護之責，現於養工處負
    責養護之系爭道路上有坑洞，致被害人死亡，即符合國家賠
    償法第3條第1項之要件，依國家賠償法第9條規定，養工處
    應負國家賠償責任，而依民法第185條第1項前段規定，臺電
    公司與養工處（下簡稱被上訴人等）應負連帶賠償責任。
  (二)又被害人確係因車道上人孔蓋周邊路面破損、凹凸不平，因
    此失去重心、機車翻倒，向前滑行後倒地不起，而至發生死
    亡事故，依本案目擊證人壬○○於蘆洲交通分隊之筆錄觀之
    ，證人確認係聽見撞擊聲後看見機車倒地，且嗣後回到發出
    撞擊聲處，看見一個水溝蓋孔，並證稱路中間有一水溝蓋孔
    凹下去約十幾公分，其證詞能證明上訴人之主張為真。另依
    蘆洲分局蘆洲交通分隊製作之道路交通事故現場圖之記載，
    肯認人孔蓋旁確有坑洞，且經警方認定該坑洞係導致被害人
    騎乘之機車翻倒之原因，當時到場處理之員警癸○○亦於原
    審到庭證明上開情事。並據證人戊○○於98年10月5日作證
    時表示其於距離被害人十公尺處，親眼看到被害人騎機車行
    經到人孔蓋的凹槽處沒多遠就倒地，倒地時被害人的頭就敲
    到有凹槽的人孔蓋，機車與人分別向前滑行等語，亦可證明
    被害人確實因人孔蓋之坑洞而肇事。
  (三)案發現場人孔蓋之坑洞確實於事發時即已存在，絕非事後人
    為破壞，此有證人戊○○、交通隊到場處理員警癸○○之證
    詞以及相關照片可證，且經原審判決就是否係人為事後破壞
    之點亦於判決第十頁已有詳細判斷，亦肯認此一事實，確為
    的論。
  (四)被害人對事故之發生並無與有過失之情事，應由養工處與臺
    電公司(下簡稱養工處等)對事故之發生負完全之賠償責任。
    雖被害人於事故發生時係無照駕駛，然不應推定有過失而為
    其與有過失之據。按道路交通安全規則係交通行政管理之規
    定，且其最低考照年齡為18歲，經體格檢查後即可，所需具
    備之交通駕駛技能要求甚低；而被害人事發當時僅差一星期
    即滿十八歲，體格甚為強壯，顯見其實質上應具備駕駛機車
    之技能，實不能僅以違反該考照資格之交通規則，即推定有
    過失。又原審判決所援引之最高法院67台上2111號判例，其
    具體事實為將汽車借予無駕駛執照之人，並導致他用路人傷
    害，與本件被害人係自身無照駕駛因他人過失所致其自已死
    亡之情形大相逕庭，並無推定過失、比附援引之理由。且被
    害人於事發當時並無高速行駛，由原審曾當庭勘驗之路口監
    視器光碟中之影像即可知悉，事故當時車流甚大，被害人之
    機車，並未見特別快速之狀，且亦可自同行友人即證人戊○
    ○於98年10月5日於鈞院當庭作證中可證，被害人當時之車
    速並非如原審判決所認定之車速甚快。惟查，養工處等所遺
    留未修補之坑洞甚大(長寬深各約55公分、65公分、8公分，
    原審判決第十二頁第一行參照)，又位於車水馬龍交通流量
    甚大之處，原審究依何根據斷定渠等對於該事件之原因力僅
    十分之一，而被害人需對事故原因負十分之九責任，並未見
    原審說明，原審判決顯有違失。退步言之，倘認被害人對事
    故之發生與有過失，丁○○等主張被害人亦僅有百分之五十
    之過失，爰請求百分之五十之損害賠償。
  (五)丁○○得請求扶養費用55萬8,237元、己○○得請求81萬6,5
    84元，敘述如下：
    1.原審以96年度綜合所得稅扶養親屬免稅額7萬7,000元為計
      算丁○○等得請求扶養費用之計算基礎，然免稅額僅為國
      家為稅制及稅收考量所為之制度設計，無法反應實際國民
      生活所需之費用，倘以7萬7,000元為國民生活費用計算，
      平均每個月僅有6,416元可供生活，是以，丁○○等係以
      每人每年消費支出為扶養費之計算基礎，方可確實反映實
      際生活所需之費用，較為合理，故應以消費支出為扶養費
      用之基礎。
    2.丁○○為43年12月18日生，己○○為52年5月5日生，其二
      人之子辛○○為78年6月25日生，至98年6月25日方年滿20
      歲，斯時丁○○等為54.6歲、46歲，依內政部統計國人男
      性平均壽命為74.6歲，女性平均為80.8歲各尚有20年及35
      年之餘命，丁○○等另有配偶及三名兒子，依法應與被害
      人辛○○共同負擔對丁○○等之扶養義務。又依主計處統
      計，94年台灣省每戶每年消費支出為70萬1,076元，平均
      每戶人口為3.42人，依此計算平均每人每年消費支出為20
      萬4,992元，是以依霍夫曼計算法扣除中間利息計算被害
      人對丁○○等之扶養義務各為55萬8,237元(計算式為：20
      4,99213.00000000÷5＝55萬8,237)、81萬6,584元(計
      算式為：204,99219.00000000÷5＝816,584)
    3.丁○○等各請求精神慰撫金100萬元，其子辛○○年方十
      八歲，正是青春年少之時，詎料因被上訴人等疏於道路及
      人孔蓋周邊之養護管理，不幸車禍身亡，丁○○等痛失愛
      子，其傷痛不言可喻，各向被上訴人等請求100萬元之精
      神慰撫金，應為適當。
    4.丁○○另支出殯葬費用10萬4,100元。
    5.綜上計算，丁○○之損害為169萬8,337元、己○○之損害
      為1,81萬6,584元，倘被害人對事故之發生有百分之五十
      責任，養工處等應負擔百分之五十之責任，爰請求上開損
      害額百分之五十之數額，扣除原審判決養工處應給付之金
      額後，丁○○、己○○乃分別請求72萬2,866元(1,69萬8,
      337元50%－12萬6,302元＝72萬2,866元)、79萬7,596元
      (1,816,584元50%－11萬0,696元＝79萬7,596元)。
  (六)爰於本院上訴聲明為：原判決關於駁回丁○○及己○○在第
    一審72萬2,866元、79萬7,596元及其法定利息部分之訴及命
    負擔該部分訴訟費用之裁判均廢棄；上開廢棄部分被上訴人
    等應再連帶各給付丁○○72萬2,866元、己○○79萬7,596元
    整暨自起訴狀繕本送達之翌日起至清償日止，按年息百分之
    五計算之利息。對養工處上訴之答辯聲明：上訴駁回。
二、臺電公司則以下列辯詞資為抗辯:
  (一)養工處在系爭道路設置有「路面顛簸」警示標誌，緊接著其
    前方有三道減速標線，而人孔蓋大約設置在第一道減速標線
    (下簡稱第一減速線)與第二道減速標線(下簡稱第二減速線)
    之中間，距離第二減速線約18.6公尺，而第二與第三道減速
    標線(下稱第三減速線)之間距離為29.9公尺，從第三減速線
    到交通隊在道路交通事故現場圖(下稱現場圖)所標示血跡位
    置約有9.8公尺。而臺電於上開事故發生之翌日即96年6月20
    日前往現場照相，並無機車摔倒刮地痕跡，是現場圖所載之
    刮地痕應屬不實；而自人孔蓋至血跡處約50餘公尺處之間並
    無任何血跡存在，足證交通隊於現場圖之肇事經過摘要欄記
    載：「辛○○…，至肇事地點不慎行經快車道人孔蓋旁坑洞
    ，導致向前滑倒79.4公尺」等語即屬不實。蓋被害人倘在人
    孔蓋處即行滑倒，不可能在人孔蓋與其距離50餘公尺之血跡
    處間完全沒有血跡存在；此亦可由臺灣士林地方法院檢察署
    (下簡稱士林地檢署)96年度相字第396號相驗案件卷(下簡稱
    相驗卷)第36頁正面局部勘驗載明被害人後腦有挫傷，裂傷
    長約6公分，因此不可能沿途無血跡存在。是故，最合理之
    解釋應為被害人本身重量(依相驗卷第35頁背面載明體形肥
    胖) 加上機車重量(根據查證辛○○所騎乘之機車為三陽125
    ，90年出廠，其本身空車重量為106公斤)，況且在高速長途
    行駛過程中，易導致機車因重量太重而爆胎，以至翻車摔倒
    。是交通隊所製作之現場圖及肇事經過摘要，不能作為辛○
    ○摔倒係肇因於系爭人孔蓋之證據。且交通隊製作交通事故
    調查報告表(一)記載天色為「日間自然光線」等情，亦與發生
    時間在晚上8時18分明顯不合。再者，依設於臺北縣八里鄉
    ○○路○段2號之1群峰傳統藝術公司(下簡稱群峰公司) 門口
    前監視攝影機(下簡稱攝影機) 所攝錄之錄影帶(下簡稱錄影
    帶) 顯示事故當日晚上8時18分至8時45分之間，系爭道路並
    無任何車禍事故發生，當日晚上8時45分1秒，被害人騎乘機
    車在經過第三減速線時才開始搖晃倒地，是於證人壬○○、
    戊○○於96年6月19日警詢證稱事故係發生在當日晚上8時18
    分，被害人碰到系爭人孔蓋跌倒滑行約70公尺，滑行滾動約
    20公尺才人車分離，均不實在。
  (二)交通隊提供養工處於96年6月19日拍攝之5張相片 (見原審卷
    第229至233頁)所示，人孔蓋周邊水泥並無破損現象。次查
    由交通隊提供養工處於96年6月20日拍攝之4張相片，卻顯示
    系爭人孔蓋周邊水泥已呈現破損現象，顯然是經過人為破壞
    。經詳細比對相驗卷第23及29頁所附人孔蓋相片4張後，發
    現96年6月19日發生事故當天晚上所拍攝2張照片之人孔蓋上
    白色油漆線之左上方及右下方之水泥路面並無任何破損痕跡
    ，但於翌日(即96年6月20日)所拍攝2張照片之人孔蓋上白色
    油漆線之右下方之水泥路面卻出現有破損痕跡。職是，96年
    6月20日所拍攝之照片所顯示人孔蓋應是經過人為破壞現場
    ，因此證人癸○○證稱：由原審卷第114至115頁相片即可看
    出，鐵蓋與路面間顏色較淺的部分，就是坑洞等情，應屬不
    實。則系爭人孔蓋應是經過人為破壞現場，以故辛○○翻車
    死亡應與系爭人孔蓋無關。詎原審判決卻認定系爭人孔蓋四
    周有坑洞而判決系爭車禍事故系肇因於此而謂：「...殊難
    想像有人能不顧己身生命安危，而於事故發生至警方翌日至
    現場攝影不到24小時之時間內，至現場以重大外力破壞人孔
    蓋以造成坑洞之情事發生等語，應屬推測之詞。」蓋天下無
    難事，只怕有心人。
  (三)鈞院在98年10月28日審理時勘驗有關96年6月19日晚上8時辛
    ○○騎機車經過台北縣八里鄉○○路○段2號之1前面道路現
    場光碟。勘驗經過為：「2007年6月19日20時45分被害人車
    一進入畫面已開始傾倒，路面有產生火花，20時45分1秒繼
    續往前傾倒地。」。由此項勘驗經過，足以證明下列兩項事
    實：光碟畫面所呈現路面有產生火花情形，足證辛○○之機
    車所以摔倒之原因，與系爭人孔蓋無關。蓋辛○○機車進畫
    面雖已開始傾倒，但開始傾倒之地點已在第三道減速標誌線
    上。此所謂開始傾倒處距離系爭人孔蓋長達48.5公尺【系爭
    人孔蓋約設置在第一道減速標線與第二道減速標線 (臺電公
    司原審被證物三說明稱之為第一跳動路面)之中間，距離第
    二道減速標線約18.6公尺。其次第二道與第三道減速標線(
    臺電公司原審被證物三稱之為第二跳動路面)之間距離為29.
    9公尺】，如果辛○○確實在系爭人孔蓋旁遇坑洞而爆胎，
    以致輪胎鋼圈刮地產生火花。有以下兩點無法解釋：
    1.依吾人經驗常識，若機車在高速行駛中，發生爆胎之情形
      ，則駕駛者均會剎車，但辛○○進入光碟畫面後至開始傾
      倒前，為何看不出有剎車跡象？
    2.其次依吾人經驗常識，若機車在高速行駛中，發生爆胎而
      緊急剎車，其輪胎鋼圈必然有嚴重的刮地痕，尤其系爭機
      車是重型機車再加上辛○○之體重，應更為明顯。但由蘆
      洲分局警員癸○○在96年6月19日當晚所拍攝之照片 (原
      審被證物29)，為何沒有鋼圈刮地痕跡？
  (四)次查，由此光碟勘驗筆錄，足以證明戊○○之證言不實，應
    無據證明力：
    1.證人戊○○於96年6月19日在蘆洲分局製作調查錄時當被
      詢及：「請詳述所目擊交通事故的經過？(如何撞擊、第
      一撞擊點位置、事故發生前見對方從何處來、離多遠)？
      」答稱：「我當時騎乘重機車，沿八里鄉○○路○段 (第
      二車道)往淡水方向騎乘，至肇事地點時，親眼目擊同向
      騎乘於第一車道之當事人辛○○過彎後，在第一車道車輪
      壓過人孔蓋旁之坑洞後人車翻滾滑行約20幾公尺後人車分
      離機車在滑行20幾公尺而生車禍。」等語。由此證言，顯
      示戊○○所看到事實為辛○○在第一車道車輪壓過人孔蓋
      旁之坑洞後人車既已翻滾滑行約20幾公尺，但其所述事實
      顯然與前揭勘驗經過顯示辛○○機車、入畫面開始傾倒之
      事實不符。
    2.證人戊○○於98年10月5日在鈞院審理時當被詢及：「你
      看到被害人的機車是前、後輪一起經過凹槽？」答稱：「
      前輪有沒有壓到凹槽我不知，但我看到後輪壓到凹槽，之
      後人就向後仰，頭碰到人孔蓋，他就倒下來，機車與人分
      別向前滑行。」等語。由此證言顯示戊○○所看到事實為
      辛○○機車在人孔蓋旁既已傾倒，頭才會碰到人孔蓋。但
      其所述事實顯然與前揭勘驗經過顯示辛○○機車進入畫面
      開始傾倒之事實不符。
  (五)爰於本院答辯聲明：上訴人之訴駁回。
三、養工處則以下列辯詞資為抗辯：
  (一)臺電公司設置之人孔蓋屬於依公路法第79條第1項授權訂定
    之用地規則第8條規定之「使用公路用地之設施」，則人孔
    蓋自應由臺電公司負責養護，則若臺電公司對人孔蓋養護不
    善至丁○○與己○○遭致損害，則依用地規則第8條應由使
    用人即臺電公司負責賠償。次以人孔蓋所造成坑洞高低落差
    並未達到8公分，尚不足造成系爭道路來往行車之安全，是
    故原審判決認定坑洞最大長寬、深、各為55公分、65公分、
    8公分等，實與現場照片相距甚遠，其究竟所憑為何？實未
    可知。且依臺電公司提供之錄影帶，被害人騎乘機車係在騎
    經第三減速線後始發生搖晃，尤以養工處在第一減速線前即
    設有「路面顛簸」之警示標誌，人孔蓋係設置於快車道處，
    被害人騎乘機車看到上開警示標誌竟騎入快車道，是被害人
    摔倒原因是否確因人孔蓋所造成，尚有疑義。雖系爭人孔蓋
    旁有些微破損之情形，然其情形尚不致於造成行車之影響，
    此有系爭路段並無其他任何肇事記錄可知，應不具有「相當
    性」。是以，原審判決認定事實及所憑之證據，非無違誤。
    退步言之，縱鈞院認為系爭人恐蓋之破損會影響行車安全，
    然該人恐蓋為臺電公司所設置，依公路用地使用規則第8條
    及第9條之規定，自應由使用該路段設置人孔蓋之臺電公司
    負責。然原審判決就此漏未斟酌上開規定，逕以上訴人為道
    路養護機關而認定應由上訴人負國家賠償責任，顯嫌速斷。
  (二)原審曾經勘驗系爭事發之錄影帶，可知被害人系於第三減速
    線方搖晃倒地，此即得證明被害人行經系爭人孔蓋時並無行
    車不穩之情況，並無疑義。然原審就上開有利於養工處之證
    據，竟指因錄影帶未照及系爭人孔蓋之狀況，故無法做對養
    工處有利之推定，而養工處仍應負擔損害賠償之責。此不但
    有判決不備理由之違誤，其推論之過程更有違經驗及論理法
    則。次查，為明真相，鈞院業已於庭期當場再次勘驗系爭事
    發錄影帶。更將系爭影像送往內政部刑事警察局尋求鑑定，
    惟因影像模糊不清，而無從鑑定。然依最高法院97年台上字
    第2085號判決見解，既丁○○等無法就系爭損害乃因養工處
    等之公共公有設施使用或管理有欠缺負擔舉證之責，不宜於
    法無明文之情況下，逕行推定養工處等就系爭路段之養護有
    所欠缺，而仍應認養工處之公共公有設施無設置或管理上之
    欠缺，是以丁○○等之請求，並無理由。而丁○○與己○○
    請求扶養費用部分，並未舉證說明其等因被害人死亡而達於
    不能維持生活之程度，至於丁○○與己○○請慰撫金各1,00
    0,000元顯屬過高。且被害人騎車而多項如臺電公司所主張
    之重大過失，自係與有過失。又臺電公司上開本件主張及答
    辯，有利養工處者均援用之。
  (三)養工處嗣於本院上訴聲明為：1.原判決不利於養工處部分廢
    棄。2.上廢棄部分，丁○○與己○○在第一審之訴駁回。對
    丁○○等上訴之答辯：上訴駁回。
四、兩造不爭執事項：(見本院99年3月22日準備程序筆錄)
  (一)本件事故係發生於96年6月19日晚上8時18分許，被害人辛○
    ○於96年6月19日晚上8時43分經緊急送往馬偕醫院就醫，惟
    因顱內出血不治死亡。
  (二)臺北縣八里鄉○○路○段2之1號前道路上爭系爭人孔蓋為臺
    電公司所設置。
  (三)群峰公司攝影機係設置於人孔蓋之北方，且朝北方位置進行
    攝影，惟此攝影機並無法拍攝到人孔蓋。
  (四)辛○○騎機車翻車死亡事故發生前，養工處從未通知臺電公
    司表示有關系爭人孔蓋有施工不良，要求修補等情事。
  (五)原審被證25至29號等五張有關系爭人孔蓋相片，係台北縣蘆
    洲分局警員癸○○在96年6月19日發生翻車事故當天晚上所
    拍攝；而原審被證30至33號等四張有關系爭人孔蓋相片，係
    在96年6月20日早上所拍攝。
  (六)辛○○於96年6月19日發生騎機車翻車死亡事故時，係屬未
    滿十八歲 (78年6月25日生)之未成年人，其騎乘普通重型機
    車時，並未領取「普通重型機照腳踏車」之駕駛執照且未依
    規定戴安全帽；又違規行駛「禁行機車」之內側快車道違規
    。
  (七)丁○○支出喪葬費用14萬100元。
五、兩造爭執事項：
  (一)辛○○騎乘機車發生事故致死與系爭人孔蓋之設置有無相當
    因果關係？
  (二)系爭人孔蓋事後有無經人為之破壞？對此，養工處就系爭道
    路之管理有無欠缺？對系爭事故，是否應負賠償之責？
  (三)承上述，系爭人孔蓋為臺電公司所設置，則該事故之發生，
    臺電公司是否應負責？又與養工處間有無應負民法第185條
    之共同連帶賠償之責？
  (四)辛○○於事故發生之時，係無照駕駛，則對該事故之發生，
    是否應負過失之責？
  (五)丁○○與己○○未禁止渠等未成年之子辛○○騎乘普通重型
    機車，有無未盡保護及教養之義務，渠等對其違規騎乘機車
    發生系爭事故，是否有與有過失之責？
  (六)丁○○與己○○可否請求扶養費？其金額為何？
六、得心證之理由：
  (一)辛○○騎乘機車發生事故致死與系爭人孔蓋之設置有無相當
    因果關係？
    1.經查，養工處管理之系爭道路該路段，於96年6月19日晚
      上8時18分許本件事故發生時，於人孔蓋與系爭道路接合
      處留有坑洞未及時修補，又未設立任何警告標誌，而坑洞
      最大長、寬、深度各約55公分、65公分、8公分（最深）
      等情，有原審向交通隊調取之96年6月20日拍攝之現場照
      片影本附卷可稽（見原審卷第121至123頁），故被上訴人
      等辯稱破損處最深處有8公分，未有根據，與現場照片相
      距甚遠云云，已不足採，雖被上訴人等復辯稱上開人孔蓋
      四周破損情形與交通隊提供養工處於96年6月19日拍攝之5
      張照片並無破損現象不符云云，並提出交通隊提供之96年
      6月19日、96年6月20日二份日期不同之現場照片為證（見
      原審卷第229頁至237頁)，同時聲請本院向內政部警政署
      刑事警察局請求鑑定上開二份不同日期之現場照片之人孔
      蓋四周水泥情況是否相同，經本院函送該局鑑定後，該局
      雖稱無法鑑驗，惟亦說明係因上開96年6月19日照片欠清
      晰，始無法與上開96年6月20日照片作比對，此有該局99
      年1月21日刑鑑字第0980180001號函及照片在卷可按(見本
      院卷第101、102頁)，可知被上訴人等所提出之上開96年9
      月19日拍攝照片欠清晰，自難以此判斷人孔蓋周圍無破損
      ，故被上訴人等辯稱人孔蓋四周沒有破損云云，亦難採信
      ，況查觀之上開96年6月20日之現場照片顯示，人孔蓋四
      周之水泥塊係呈現大小不一之碎塊，且碎塊之邊角皆非尖
      銳型，可知此些碎塊已經不少時日之風化與磨損，而非屬
      事後人為敲碎未久而呈尖銳碎塊狀，從而被上訴人等辯稱
      人孔蓋周邊水泥係遭事後人為破壞云云，亦不足採。
    2.又查被上訴人等辯稱現場攝影機拍攝之現場光碟所呈現系
      爭機車開始傾倒產生火花之地點已在第三道減速標線，而
      人孔蓋約設置在第一道減速標線與第二道減速標線之間，
      如果辛○○確實在人孔蓋旁遇坑洞而爆胎，以致輪胎鋼圈
      刮地產生火花。為何看不出有剎車跡象？為何沒有鋼圈刮
      地痕跡云云，惟查，被害人辛○○於96年6月19日晚間8時
      18分許，騎乘機車沿臺北縣八里鄉○○○路○段往由南往
      北（臺北縣八里鄉）方向行駛，行經系爭道路，因人孔蓋
      周邊之坑洞，被害人因此失去重心、機車翻倒，向前滑行
      後倒地不起，經緊急送往馬偕醫院就醫，因顱內出血不治
      死亡等情，業據丁○○等提出被害人相驗屍體證明書為據
      ，並據目擊證人壬○○、戊○○於警詢中證述明確（見原
      審卷第103至109頁），且查交通隊繪製之道路交通事故現
      場圖（見原審卷第49頁）顯示，現場確有刮地痕，且係自
      人孔蓋後（往八里方向）不遠處（0.4公尺）即陸續出現
      ，而被上訴人認系爭道路並無機車刮地痕之依據，無非係
      以交通隊上開96年6月19日拍攝之照片為據（見原審卷第
      233 頁），惟該照片欠清晰，已如前述，自難以判斷系爭
      道路無機車鋼圈刮地痕，再者，被害人辛○○係車輪壓過
      人孔蓋旁之坑洞後人車翻滾滑行後人車分離，機車再滑行
      數十公尺等情，業據目擊證人壬○○、戊○○於警訊中證
      述明確，可見被害人辛○○騎乘機車在遇到人孔蓋四周之
      坑洞時，即已重心不穩而滑行翻滾，自無踩煞車之機會，
      故無機車煞車痕，亦屬自然，另經查本院勘驗群峰公司門
      口前攝影機錄製現場光碟內容，顯示2007年（96年）6月
      19日20時45分被害人機車一進入畫面已開始傾倒，路面有
      產生火花，20時45分1秒繼續往前傾倒地，畫面中左下角
      出現的減速標線是臺電公司提出之事故現場地理相關位置
      圖之第二跳動路面（減速標線）等情，有勘驗筆錄附卷可
      稽（見本院卷第69頁，位置圖見原審卷第78頁），再依上
      開事故現場地理相關位置圖可知，人孔蓋係在第二減速標
      線前18.6公尺處（9.8＋8.8＝18.6），既然被害人機車一
      進入畫面即有傾倒情形，可見在進入畫面之前，仍應有機
      車傾斜之情，則此亦可印證被害人辛○○係經過人孔蓋旁
      之坑洞後，確有開始重心不穩之可能性，再參酌被害人辛
      ○○駕駛系爭機車行經該路段時係超速（此部分詳後述）
      ，依騎車之一般人經驗而言，在速度很快情形下，遇到相
      當之坑洞，通常會未及反應而重心不穩（即便緩緩而過，
      亦會顛簸跳動），是以被上訴人等另辯稱人孔蓋縱破損最
      深處有8公分，然自破損整體以觀，其均屬和緩之坡度，
      當不至於造成行車危險云云，當與常情有違，故應認被害
      人確係因系爭機車遇到人孔蓋坑洞而重心不穩，機車翻倒
      ，向前滑行後倒地不起，被上訴人等所辯，應不可採。
    3.從而，被害人辛○○騎乘機車發生事故致死與系爭人孔蓋
      之設置有相當因果關係。
  (二)系爭人孔蓋事後有無經人為之破壞？對此，養工處就系爭道
    路之管理有無欠缺？對系爭事故，是否應負賠償之責？
    1.按公有公共設施因設置或管理有欠缺，致人民生命、身體
      或財產受損害者，國家應負損害賠償責任。又按依第3條
      第1項請求損害賠償者，以該公共設施之設置或管理機關
      為賠償義務機關。國家賠償法第3條第1項、第9條第2項分
      別定有明文。而所謂公共設施管理欠缺，係指該公共設施
      不具備通常應有之狀態、作用或功能，以致欠缺安全性而
      言。而上開國家賠償責任係採無過失責任賠償主義，不以
      故意或過失為責任要件，祇須公有之公共設施因設置或管
      理有欠缺，致人民生命、身體或財產受損害，國家或其他
      公法人即應負賠償責任。
    2.查養工處管理之系爭道路該路段，於96年6月19日晚上8時
      18分許本件事故發生時，路面坑洞未及時修補，復未就此
      坑洞設立任何警告標誌，而坑洞最大長、寬、深度各約55
      公分、65公分、8公分，已如前述，養工處既係系爭道路
      之管理機關，留有上開路面坑洞未能及時修補，又未設置
      警告標誌，足以影響行車之安全，已不具備通常應有之狀
      態及功能，自屬公共設施管理之欠缺。
    3.養工處雖辯稱伊在系爭路段第一道減速標線已設有「路面
      顛簸」之警告標誌，即無設置或管理之欠缺云云，然查設
      置「路面顛簸」之警告標誌，應係指在正常維修下，路面
      依自然現象仍呈顛簸狀態，故管理機關不得不設置警示標
      誌以提醒用路人注意，而本件係道路上之人孔蓋因未盡維
      修義務下所造成之坑洞，影響用路人安全，絕非設置上開
      警告標誌時之原意，自難以已設警告標誌，即得脫免一切
      養護責任，故養工處此部分辯詞，顯係推卸之詞，顯不足
      採。
    4.養工處復辯稱依公路用地使用規則第8、9條之規定，系爭
      道路上之人孔蓋既屬於臺電公司使用公路用地之設施，即
      應由使用人之臺電公司負責養護，若因養護不善致他人受
      損害時，應由臺電公司負責云云。然按使用公路用地之設
      施，由使用人負責養護，如因養護不善致他人遭受損害時
      ，應由使用人負責賠償。使用人因使用公路用地，致使公
      路設施損毀或肇致災害時，其修復賠償應由使用人負責。
      公路用地使用規則第8、9條固有明文，惟按公路用地使用
      規則係就使用人於公路施工使用時關於使用地之安全及設
      施應負責養護所為規定，縱於使用期間，公路管理機關可
      免因使用公路所致損害負賠償之責，於使用完畢公路回歸
      管理機關管理時，管理機關即應負責管理，注意所管理公
      路有無不當，如經發現不當，即令係前使用人施工不良所
      致，應由其負責修補，亦應即通知該使用人修補，於其修
      補前且應設置警告標誌。參加人於系爭路段舖設管線早經
      完成，本件車禍發生時，已非其使用期間，為上訴人所不
      爭。該管線縱因設置時深度不足，致路面柏油剝落形成坑
      洞，惟上訴人疏於管理巡視及通知參加人修補，仍難辭其
      責。被上訴人依國家賠償法請求上訴人賠償遭拒，其提起
      本件訴訟，洵屬有據（最高法院85年度台上字第1338號判
      決意旨參照），經查被害人辛○○騎機車翻車死亡事故發
      生前，養工處從未通知臺電公司表示有關系爭人孔蓋有施
      工不良，要求修補等情事。業為兩造所不爭執，已如前述
      ，則揆諸前開規定及判決意旨，養工處此部分抗辯，並無
      足免除其應負賠償之責。
  (三)承上述，系爭人孔蓋為臺電公司所設置，則該事故之發生，
    臺電公司是否應負責？又與養工處間有無應負民法第185條
    之共同連帶賠償之責？
    1.再按因故意或過失，不法侵害他人之權利者，負損害賠償
      責任。故意以背於善良風俗之方法，加損害於他人者亦同
      。固為民法第184條第1項所明文，惟受害人依上開規定請
      求加害人賠償損害時，自應由受害人負舉證責任。查丁○
      ○等固主張人孔蓋既係臺電公司所設置，依公路用地使用
      規則第8條規定，人孔蓋設施由使用人即臺電公司負責養
      護，該公司對人孔蓋之設置及養護自應符合安全注意義務
      之要求，使其具備安全性，而不應有周邊固定水泥塊破裂
      情況，故臺電公司自應依民法第184條之規定，負侵權行
      為之損害賠償責任云云。
    2.惟查公路用地使用規則係就使用人於公路施工「使用時」
      關於使用地之安全及設施應負責養護所為規定，已如前述
      ，丁○○等並未舉證證明本件事故發生時，人孔蓋仍由臺
      電公司使用中，且臺電公司於系爭路段設置人孔蓋早經完
      成，故本件車禍發生時，已非其使用期間，依公路用地使
      用規則第8、9規定之反面解釋，管理機關應回歸於養工處
      ，養工處並負有通知臺電公司修復義務，而養工處並未通
      知臺電公司修復，亦如前述，故臺電公司自不負有何故意
      或過失責任，丁○○等此部分主張，應不可採，臺電公司
      自亦毋庸與養工處負連帶賠償責任。
  (四)辛○○於事故發生之時，係無照駕駛，則對該事故之發生，
    是否應負過失之責？
    1.續按汽車駕駛執照為駕駛汽車之許可憑證，由駕駛人向公
      路監理機關申請登記，考驗及格後發給之。汽車駕駛人經
      考驗及格，未領取駕駛執照前，不得駕駛汽車。道路交通
      安全規則第50條第1項定有明文。故駕駛人取得駕照乃其
      確有基本駕駛汽車之能力之最低客觀標準。
    2.查丁○○等雖主張考照最低年齡為十八歲，且經體格檢查
      後即可，所需具備之交通駕駛技能要求並甚低，被害人事
      發當時差一星期即滿十八歲，體格甚為強壯，顯見其實質
      上具備駕駛機車之技能，實不能僅以違反該考照資格之交
      通規則，即推定有過失云云。然查汽車駕駛執照之取得資
      格，並非年滿十八歲，並體檢及格而已，尚須筆試及路考
      及格，以確認有基本駕駛能力，是以被害人辛○○於本件
      事故發生時，縱近十八歲，且體格強壯，然丁○○等仍無
      證據證明被害人辛○○具有客觀之駕駛能力，則被害人辛
      ○○明知未具駕照資格，仍騎乘系爭機車，不知駕駛人應
      隨時注意車前狀況，而未及閃避人孔蓋旁之坑洞，自對本
      件事故發生，亦應負過失責任，丁○○此部分主張，應不
      可採。
    3.丁○○等復主張被害人事發當時並無高速行駛，由原審當
      庭勘驗之路口監視器光碟中之影像可知，當時車流甚大，
      被害人之機車，並未見特別快之狀，且同行友人即證人戊
      ○○於98年10月5日作證時表示:「我是在被害人後面，10
      公尺內，當時我的車速70公里。」、「(當時)可後都有汽
      車、機車，車多」、「當時被害人車速比我慢，我是從後
      面追上他」等語，足證被害人當時之車速並非如原審判決
      所認定之車速甚快云云。惟查，依上開監視器所拍攝之內
      容顯示，20：45：00時，被害人機車一進鏡頭即打橫在第
      二減速標線前方（往八里方向），出現刮地火花，20：45
      ：01時，繼續往前傾至完全倒地，此有本院勘驗筆錄、上
      開光碟說明、影像節錄照片（見本院卷第69頁、原審卷第
      52頁、第60至63頁）在卷可查，再參以臺電公司提出之前
      開交通隊繪製事故現場地理相關位置圖（見原審卷第78頁
      ）顯示，在第二減速標線前方（往八里方向，即開始進入
      監視器鏡頭）至有被害人血跡處（即完全倒地處），共39
      .7公尺（29.9＋9.8＝39.7），約近2秒鐘，故其時速至少
      應為71.46公里（計算式：39.7＜公尺＞÷2＜秒＞ｘ60＜
      秒＞ｘ60＜分＞÷1,000＜公尺＞＝71.46公里／時），而
      該路段車速限制為時速50公里，為兩造所不爭執，可知被
      害人當時確為超速，丁○○等主張被害人辛○○事故發生
      時，車速未特別快云云，已不足採，況按車速是否過快，
      應依客觀事實判斷，單從上開監視器錄影光碟之被害人與
      其他車輛比較相對速度（因其他車輛車速可能也很快），
      並無法判斷被害人當時之車速，故丁○○等所主張依光碟
      影像中見被害人之機車與其他車輛比較未見特別快之狀云
      云，尚屬無據。又查證人戊○○於本院98年10月5日準備
      程序中雖證稱當時被害人的車速比我慢，我是從後面追上
      他，我不知他的車速多少，我當時車速70公里等語（見本
      院卷第49頁），可見被害人之車速縱然比證人戊○○慢，
      亦無法以相對速度中判斷被害人之車速。故丁○○等此部
      分之主張，亦不可採。
  (五)丁○○與己○○未禁止渠等未成年之子辛○○騎乘普通重型
    機車，有無未盡保護及教養之義務，渠等對其違規騎乘機車
    發生系爭事故，是否有與有過失之責？
    1.再按損害之發生或擴大，被害人與有過失者，法院得減輕
      賠償金額或免除之，且於被害人之代理人或使用人與有過
      失者，亦準用之，民法第217條第1項、第3項分別定有明
      文。
    2.查被害人辛○○於96年6月19日發生騎機車翻車死亡事故
      時，係屬未滿十八歲(78年6月25日生)之未成年人，其騎
      乘普通重型機車時，並未領取「普通重型機照腳踏車」之
      駕駛執照且未依規定戴安全帽；又違規行駛「禁行機車」
      之內側快車道等情，業為兩造所不爭執，已如前述，並有
      且其亦違規超速，亦如前述，雖養工處未通知臺電公司修
      復人孔蓋周圍水泥造成坑洞，亦有過失，惟查系爭道路內
      側車道劃設有「禁行機車」之標誌，該人孔蓋坑洞係位於
      內側之快車道上，非屬被害人之路權，次以系爭道路，養
      工處亦於路面劃設有三道減速線，若被害人至此減速慢行
      ，人孔蓋雖非平整，亦不至於機車行經時即造成摔倒，再
      者，被害人若已注意車前狀況，自得於發現人孔蓋時予以
      減速或駛離，而被害人無照駕駛機車，不具駕駛能力，復
      未戴安全帽，其預見發生危險之可能而仍騎乘系爭機車，
      足認被害人注意程度當較一般人為低甚多，是本件車禍，
      被害人所造成之原因力最大，另被害人係屬未滿十八歲之
      未成年人，並未領取駕駛執照，丁○○等為其法定代理人
      即應予注意，提醒被害人不得駕駛機車，然丁○○等就此
      疏於注意，未盡保護及教養之義務。故丁○○等亦應負過
      失責任，而養工處所造成之原因力相對較弱，綜合審酌上
      述之情況，兩造之過失程度，仍應認被害人及其法定代理
      人應共同負90%之過失責任，養工處應負10%之過失責任。
  (六)丁○○與己○○可否請求扶養費？其金額為何？
    1.按不法侵害他人致死者，對於支出醫療及增加生活上需要
      之費用或殯葬費之人，亦應負損害賠償責任。被害人對於
      第三人負有法定扶養義務者，加害人對於該第三人亦應負
      損害賠償責任。不法侵害他人致死者，被害人之父、母、
      子、女及配偶，雖非財產上之損害，亦得請求賠償相當之
      金額。民法第192條第1、2項、第194條亦規定甚明，而依
      國家賠償法第5條規定，上開規定於國家損害賠償適用之
      。本件被害人因養工處就系爭道路之管理有欠缺致死，已
      如前所述，丁○○、己○○既係被害人之父母，自得請求
      養工處賠償。
    2.喪葬費用：丁○○主張其因被害人之死亡，支出禮儀公司
      費用11萬2,000元，殯儀館費用2萬8,100元，合計14萬100
      元等情，業據其提出發票、桃園市殯葬管理所使用規費收
      據各1件為證（見原審卷第23頁），並為養工處所不爭執
      ，已如前述，自應准許。
    3.扶養費用：
      (1)按夫妻互負扶養之義務，其負扶養義務之順序與直系血
        親卑親屬同，其受扶養權利之順序與直系血親尊親屬同
        。受扶養權利者，以不能維持生活而無謀生能力者為限
        。前項無謀生能力之限制，於直系血親尊親屬，不適用
        之。民法第1116之1、第1117條分別定有明文。查丁○
        ○等主張其等於被害人如年滿20歲時(即98年6月25日)
        ，分別為54.6歲（43年12月18日生）、46.1歲(52年5月
        5日生)，依內政部統計國人男、女性平均壽命分別為74
        .6歲、80.8歲，餘命分別約20年、35年之餘命等情，有
        渠等提出之戶口名簿附卷可稽（見原審卷第24頁），並
        為養工處所不爭執，又查丁○○為司機，每月薪資在4
        、5萬元以下，年收入36萬元，名下有汽車一部，房地
        各一筆，己○○無業，僅有汽車一部等情，有稅務電子
        閘門財產所得調件明細表可稽（見本院卷第165頁背面
        、208、210頁）。雖丁○○主張其有房屋貸款負擔，惟
        審之其提出之借款繳息清單、放款歸戶明細查詢表（見
        本院卷第222頁、第234頁）可知，丁○○每月係繳納本
        息共1萬2,951元，與其薪資相比，其仍有3、4萬元可供
        生活，年收入36萬元，僅為報稅資料，無法反應真實情
        況，則丁○○之資產應尚足以維持其自身生活，故在其
        達勞動基準法規定強制退休年齡65歲時，被害人辛○○
        對丁○○始負有扶養義務；另己○○則顯無法維持生活
        ，雖養工處辯稱己○○有汽車一部等語，惟查汽車僅為
        代步工具，並非生財工具，尚難認有助於己○○維持生
        活，故應認被害人辛○○對之有扶養義務，揆諸前開規
        定，養工處所辯以己○○正值壯年有工作能力，無不能
        維持生活之程度云云，自不可採。惟查丁○○等另尚有
        三名成年子女即訴外人子○○、丑○○、寅○○，於辛
        ○○死亡時均已成年，有戶口名簿本在卷可稽（見原審
        卷24頁），均對丁○○等負有扶養義務，故辛○○對丁
        ○○、己○○應各負扶養責任為1/5（即被害人、配偶
        、三兄弟共五人）。
      (2)按扶養之程度，應按受扶養權利者之需要，與負扶養義
        務者之經濟能力及身份定之，民法第1119條定有明文。
        經查行政院主計處所編印之台灣地區家庭收支調查報告
        ，其中關於「消費支出」項目，既已包括扶養權利人必
        定支出之食品飲料、衣著鞋襪、燃料水電、家庭器具設
        備、家事管理、保健醫療、運輸通訊、娛樂教育文化等
        費用在內，衡情應認為該等報告內容已包含日常生活所
        需之食衣住行育樂各項費用，則衡諸一般社會生活水準
        ，以此作為丁○○每年扶養費之計算基礎，應屬適當。
        至於所得稅法所定之扶養親屬免稅額、扣除額等，僅係
        稅捐稽徵機關為核算所得稅所定之一般標準，其設計固
        係考量社會經濟狀況，然其目的仍以充實國家稅基為主
        ，是其免稅額、扣除額之制度設計目的，與民法親屬編
        所定受扶養權利人應受扶養之程度，自不盡相同，此由
        96年度綜合所得稅扶養親屬特別扣除額每人一年僅為7
        萬7,000元，衡諸目前社會一般生活水平而言，實屬過
        低等情自明。從而本院認為應以上述家庭收支調查報告
        所列家庭消費支出數額為基礎，再參酌丁○○等之經濟
        能力、身份與實際需求等事項，以酌定本件丁○○等所
        需之扶養費用。
      (3)丁○○等目前居住於桃園縣，而依96年台灣地區家庭收
        支調查報告所示（見本院卷第240至250頁），96年度桃
        園縣平均每人每年消費支出為21萬296元（年消費支出
        746,550元÷平均每戶人數3.55人≒210,296元），則丁
        ○○等得受辛○○扶養之費用為21萬296元（此為計算
        丁○○等之基本生活消費金額之計算依據，不受丁○○
        等主張以74年消費支出之計算方式影響）。又丁○○等
        一次請求養工處給付，自應扣除中間利息，爰依霍夫曼
        月別單利複式系數表計算，丁○○所得請求之扶養費為
        22萬7,817元（計算式為：如附表一)，逾此部分請求，
        則屬無據；己○○所得請求之扶養費為84萬3,436元（
        計算式為：如附表二），惟己○○部分，僅請求81萬6,
        584元，故應以該請求金額816,584元予以准許。
    4.精神慰撫金：
      丁○○等主張其等係被害人之父母，被害人因養工處管理
      系爭道路有欠缺，因而致被害人發生本件車禍導致顱內出
      血死亡，丁○○等因此精神上均受有重大刺激，自分別得
      依民法第194條規定，向養工處請求相當金額之非財產上
      損害各100萬元等語。經查，丁○○等係被害人之父母，
      因養工處就系爭道路管理有欠缺，致被害人死亡等事實，
      均已如前述，是丁○○等精神上自均受有相當之痛苦，且
      ，丁○○擔任司機工作，年收入薪資36萬元，有房地各一
      筆，但有貸款（有繳息清單可證，見本院卷第222頁），
      一輛汽車，己○○無業，養工處為公家機關等之兩造之經
      濟能力、地位等一切情狀，認丁○○各請求賠償精神慰撫
      金100萬元尚屬過高，應各核減為95萬元方屬公允，逾此
      部分之請求，則不應准許
    5.綜上，丁○○、己○○因被害人之死亡所受損害分別為13
      1萬7,917元(140,100+227,817+950,000=1,317,917)、176
      萬6,584元(816,584+950,000=1,766,584)，經按過失比例
      減輕後，丁○○、己○○得請求之賠償金額應分別為13萬
      1,791元、17萬6,658元。
  (七)綜上所述，丁○○、甲○○依國家賠償法第3條第1項、民法
    第193條第1項、第194條之侵權行為法律關係，分別請求養
    工處給付13萬1,791元、17萬6,658元，及均自起訴狀繕本送
    達之翌日即97年1月18日起至清償日止，按週年利率5%計算
    利息之範圍，為有理由，應予准許。逾此部分，則無理由，
    應予駁回。原審就養工處上開應再給付即丁○○5,489元、
    己○○6萬5,962部分（原審判命養工處給付丁○○12萬6,30
    2元;給付己○○11萬696元），為丁○○、己○○敗訴之判
    決，並駁回其假執行之聲請，尚有未洽，丁○○、己○○上
    訴意旨求予廢棄改判，為有理由，爰由本院廢棄改判如主文
    第二項所示。至於丁○○、己○○之請求不應准許部分，原
    判決為其敗訴之判決，並駁回其假執行之聲請，經核於法並
    無不合，上訴意旨求予廢棄改判，為無理由，應駁回其上訴
    。另養工處上訴請求就原判決不利其部分予以廢棄，非有理
    由，其仍執陳詞指摘原判決不當，求予廢棄改判，非有理由
    ，應駁回上訴。
  (八)又本件事證已臻明確，兩造其餘之攻擊或防禦方法及證據，
    經本院斟酌後，認為不足以影響本判決之結果，自無逐一詳
    予論駁之必要，併此敘明。
七、據上論結，丁○○、己○○之上訴，均為一部有理由，一部
    無理由，養工處之上訴，為無理由，依民事訴訟法第449條
    第1項、第450條、第78條、第79條、第85條第1項，判決如
    主文。
中    華    民    國    99    年    7     月    6     日
                    民事第五庭
                        審判長法  官  李錦美
                              法  官  陳博享
                              法  官  黃雯惠
正本係照原本作成。
不得上訴。
中    華    民    國    99    年    7     月    7     日
                              書記官  秦慧榮
附表一：
一、自被害人年滿二十歲(54.6歲)至丁○○餘命(以上訴人主張
    之74.6歲為準)之金額：
    210,296÷12X166.00000000（此為應受扶養20年即240個月
    之霍夫曼系數）÷5=582,189（小數點以下四捨五入，下同）
    。
二、自被害人年滿二十歲之丁○○年齡(54.6歲)至丁○○65歲之
    金額：
    210,296÷12X101.00000000（此為應受扶養10.6年即126個
    月之霍夫曼系數）÷5（受扶養人數）= 354,372上述兩金額
    之差額227,817元，即得丁○○得請求之扶養費金額。
附表二：
  自被害人年滿二十歲之己○○年齡(46.1歲)至己○○餘命(以
  上訴人主張之80.8歲為準)之金額：
  210,296÷12X240.00000000（此為應受扶養34年7個月即415個
  月之霍夫曼系數）÷5=843,436（小數點以下四捨五入，下同
  ）。


司法院資訊處製作；財團法人民間司法改革基金會備份。
